臺灣高雄地方法院刑事判決　　　　　　　 96年度易字第491號
公　訴　人　臺灣高雄地方法院檢察署檢察官
被　　　告　甲○○
上列被告因偽造文書案件，經檢察官提起公訴（96年度偵字第
419 號），被告於本院準備程序中就被訴事實為有罪之陳述，經
詢問當事人意見，合議庭裁定由受命法官依簡式審判程序獨任審
理，本院判決如下：
    主  文
甲○○共同違反不得使大陸地區人民非法進入臺灣地區之規定，
處有期徒刑肆月，如易科罰金，以銀元佰元（即新臺幣玖佰元
）折算壹日。
    事  實
一、甲○○明知自己與大陸地區女子高華娟並無結婚之真意，竟
    與真實姓名、年籍不詳，綽號「小李」之成年男子共同基於
    使大陸地區人民非法進入臺灣地區之犯意聯絡及與高華娟、
    「小李」共同基於行使使公務員登載不實事項於職務上所掌
    公文書之犯意聯絡，經由「小李」之介紹，於民國91年7 月
    5 日與高華娟在大陸地區福建省福州市公證處辦理登記結婚
    ，並於同日取得上開公證處核發之結婚公證書。嗣甲○○返
    回臺灣，於同年月19日持上開結婚公證書向財團法人海峽交
    流基金會（下稱海基會）申請驗證，取得認證之證明書，再
    於91年8 月6 日持上開結婚公證書及海基會出具之證明書，
    至高雄市苓雅區戶政事務所填具結婚登記申請書，申請辦理
    結婚戶籍登記，使該管公務員將「甲○○與高華娟於91年7
    月5 日結婚」、「甲○○配偶為高華娟」等不實事項登載於
    其職務上所掌之公文書即戶籍登記簿電腦檔案上，並核發甲
    ○○與高華娟結婚之戶籍謄本。甲○○復於91年8 月13日以
    高華娟係其配偶欲來臺團聚為由，持上開登載不實之戶籍謄
    本向內政部警政署入出境管理局（下稱入出境管理局）申請
    讓高華娟入境臺灣，致入出境管理局發給高華娟臺灣地區入
    出境許可證，准其入境臺灣，足以生損害於戶政機關、入出
    境管理局對於戶籍登記事項或入出境管理之正確性。高華娟
    即於91年10月15日以團聚名義，搭乘飛機抵達桃園中正國際
    機場，而非法入境臺灣。嗣於95年6 月26日20時25分許，經
    警在臺北縣三峽鎮○○路○段與土城市交界處查獲高華娟非
    法打工，而循線查知上情。
二、案經臺北縣政府警察局三峽分局報請臺灣桃園地方法院檢察
    署呈請臺灣高等法院檢察署令轉臺灣高雄地方法院檢察署檢
    察官偵查起訴。
    理  由
一、按本件被告甲○○所犯係死刑、無期徒刑、最輕本刑為3 年
    以上有期徒刑以外之罪，其於準備程序就前揭被訴事實為有
    罪之陳述，經受命法官告知簡式審判程序之旨，並聽取其與
    公訴人之意見後，本院認無不得或不宜改依簡式審判程序進
    行之處，爰依刑事訴訟法第273 條之1 第1 項，裁定本件由
    受命法官獨任進行簡式審判程序，合先敘明。
二、上揭事實，業據被告於警、偵訊及本院審理時坦承不諱，核
    與證人高華娟於警詢時證述之情節相符，並有結婚公證書、
    戶籍謄本、大陸地區人民進入臺灣地區旅行證申請書、保證
    書、海基會證明書、結婚登記申請書、被告及高華娟入出國
    日期證明書各1 份附卷可稽，足認被告前開自白與事實相符
    ，本件事證明確，其犯行堪予認定。
三、被告行為後，臺灣地區與大陸地區人民關係條例及刑法均已
    修正公布施行（詳如附表所示），綜合比較後，均以被告行
    為時之法律（舊法）對被告較有利，依刑法第2 條第1 項前
    段之規定，應適用被告行為時之法律。再按臺灣地區與大陸
    地區人民關係條例第15條第1 款規定，不得使大陸地區人民
    非法進入臺灣地區，被告以假結婚方式，讓大陸地區女子高
    華娟得以團聚名義入境臺灣，入境方式及手續形式上雖均合
    法，惟實質上形同以非法手段使大陸地區人民進入臺灣，與
    前揭使大陸地區人民非法進入臺灣地區規定相符。又戶籍登
    記簿電腦檔案為電磁紀錄，係藉電腦之處理所顯示出之符號
    ，足以為表示其用意之證明，依刑法第220 條第2 項規定，
    以文書論，上開戶籍登記簿電腦檔案即屬戶政機關之公務員
    職務上所掌之公文書，且戶政機關承辦人員對於被告與高華
    娟何時結婚、是否為夫妻等節，並無實質審查權，則被告明
    知其與高華娟均無結婚之真意，卻為使高華娟入境，而使前
    開公務員在所掌之公文書即戶籍登記簿電腦檔案上填載被告
    與高華娟係於91年7 月5 日結婚、被告配偶為高華娟等不實
    事項，並核發被告與高華娟結婚之戶籍謄本，即屬使公務員
    登載不實，被告再持前開登載不實之戶籍謄本至入出境管理
    局申請讓高華娟來臺團聚，已達行使之程度，且足以生損害
    於前開戶政機關、入出境管理局對於戶籍登記事項、入出境
    管理之正確性。是核被告所為，係違反臺灣地區與大陸地區
    人民關係條例第15條第1 款規定，而犯修正前該條例第79條
    第1 項非法使大陸地區人民進入臺灣地區罪，及刑法第216
    條、修正前刑法第214 條之行使明知為不實之事項，而使公
    務員登載於職務上所掌之公文書罪。起訴書就被告非法使大
    陸地區人民進入臺灣地區罪部分，雖未引用（修正前）臺灣
    地區與大陸地區人民關係條例第79條第1 項條文，惟於犯罪
    事實欄已載明被告係以假結婚之方式，使大陸地區女子高華
    娟於91年10月15日非法進入臺灣地區之事實，被告涉犯該罪
    部分堪認業經起訴，本院自應予以審究。被告就使大陸地區
    人民非法進入臺灣地區部分，與真實姓名年籍不詳，綽號「
    小李」之成年男子有犯意聯絡及行為分擔，就行使使公務員
    登載不實文書部分，與「小李」、高華娟均有犯意聯絡及行
    為分擔，皆為共同正犯。被告使公務員登載不實之低度行為
    ，為行使之高度行為吸收，不另論罪。被告所犯上開2 罪間
    ，有方法目的之牽連關係，應依修正前刑法第55條牽連犯規
    定，從一重之非法使大陸地區人民進入臺灣地區罪處斷。爰
    審酌被告利用假結婚之方式，使大陸地區人民非法入境臺灣
    ，影響國家對於戶政及管理大陸人士來臺事務之正確性，對
    社會造成隱藏潛在之危險，行為實有不當，惟念其犯後已坦
    承犯行，態度良好，及其犯罪動機、目的、手段等一切情狀
    ，量處如主文所示之刑。
四、被告行為時之刑法第41條第1 項前段規定：「犯最重本刑為
    5 年以下有期徒刑以下之刑之罪，而受6 個月以下有期徒刑
    或拘役之宣告，因身體、教育、職業、家庭之關係或其他正
    當事由，執行顯有困難者，得以1 元以上3 元以下折算1 日
    ，易科罰金。」關於易科罰金之折算標準，修正前罰金罰鍰
    提高標準條例第2 條前段（自95年7 月1 日起已刪除）規定
    ，就其原定數額提高為100 倍折算1 日，則本件被告行為時
    之易科罰金折算標準，應以銀元300 元折算1 日，經折算為
    新臺幣後，即應以新臺幣900 元折算1 日。惟刑法第41條第
    1 項前段已於95年7 月1 日修正公布施行，修正後規定為：
    「犯最重本刑為5 年以下有期徒刑以下之刑之罪，而受6 個
    月以下有期徒刑或拘役之宣告者，得以新臺幣1 千元、2 千
    元或3 千元折算1 日，易科罰金。」比較修正前後易科罰金
    之折算標準，以修正公布施行前之規定較有利於被告，自應
    依刑法第2 條第1 項前段，適用修正前刑法第41條第1 項前
    段規定，定其折算標準，而諭知本件易科罰金之折算標準。
五、公訴意旨另以：被告甲○○在大陸地區與高華娟完成結婚登
    記後返回臺灣，於91年8 月13日向入出境管理局辦理高華娟
    入境事宜，使承辦公務員陷於錯誤，而核發大陸地區人民進
    入臺灣地區旅行證，高華娟即於91年10月15日以探親名義入
    境臺灣；甲○○並於高華娟入境後，復承前概括犯意，帶同
    高華娟至高雄市政府警察局苓雅分局凱旋路派出所，申請辦
    理流動戶口登記，使承辦員警將甲○○與高華娟係夫妻，同
    住於高雄市苓雅區○○○路243 巷12之2 號等不實事項，登
    載於職務上所掌之流動人口登記聯單上，致生損害於警察機
    關對流動人口管理之正確性。因認被告此部分亦涉犯刑法第
    216 條、第214 條行使使公務員登載不實文書（旅行證部分
    ）或同法第214 條使公務員登載不實（流動人口登記聯單部
    分）罪嫌。惟查：
  (一)按刑法第214 條所謂使公務員登載不實事項於公文書罪，須
    一經他人之聲明或申報，公務員即有登載之義務，並依其所
    為之聲明或申報予以登載，而屬不實之事項者，始足構成，
    若其所為聲明或申報，公務員尚須為實質之審查，以判斷其
    真實與否，始得為一定之記載者，即非本罪所稱之使公務員
    登載不實，最高法院73年台上字第1710號著有判例可資參照
    。又按大陸地區人民，須經主管機關許可始得進入臺灣地區
    ，臺灣地區與大陸地區人民關係條例第10條第1 項定有明文
    。而主管機關內政部亦訂定「大陸地區人民進入臺灣地區許
    可辦法」以資規範；依該辦法第13條（嗣於93年3 月1 日改
    列為第15條）之規定，欲申請進入臺灣地區者，須備齊一定
    之文書證件；且依該辦法第17條第1 項第7 款（嗣於93年3
    月1 日改列為第19條第1 項第7 款）之規定，有事實足認係
    通謀而為虛偽結婚者，得不予許可大陸地區人民進入臺灣地
    區之申請；又依該辦法第19條（嗣於93年3 月1 日改列為第
    23條）之規定，對於申請人所檢附大陸地區製作之文書，應
    經特定之團體查證、驗證，顯見入出境管理局對該類申請案
    件具有實質審查權限，非僅能作形式上之審查，一經申請人
    提出申請文件即予准許。本件被告以不實之結婚事由，向入
    出境管理局申請准許高華娟進入臺灣地區，使承辦公務員於
    所掌管之旅行證申請書公文書上審核，准許高華娟進入臺灣
    地區，並發給中華民國臺灣地區旅行證，因入出境管理局對
    該項入境申請有實質審核之權，前已敘明，故被告就此部分
    所為，應不成立行使使公務員登載不實文書罪。
  (二)又經本院向高雄市政府警察局苓雅分局函查結果，該分局凱
    旋路派出所受理大陸配偶來臺填寫流動人口登記聯單之程序
    ，係由當事人（即大陸配偶本人）先自行取具、填寫派出所
    提供之空白流動人口登記聯單並持以申報，次由受理申報之
    派出所值班員警核對當事人出示之證件資料及其聲明事項無
    訛後，由當事人簽章完成受理程序，再由勤區員警前往當事
    人住居所瞭解是否居住於該址，並核對其居留證資料是否無
    誤後，依照查察結果，由勤區員警填寫前開聯單上「警勤區
    員警查對情形」欄，有高雄市政府警察局苓雅分局96年3 月
    23日高市警苓分三字第0960007995號、同年4 月24日高市警
    苓分三字第0960011522號函各1 份在卷可考，顯見承辦（勤
    區）員警係於親自查對（實質審核）後，始於前開流動人口
    登記聯單上填寫其查對結果，此部分被告亦無構成使公務員
    登載不實罪可言。惟因公訴意旨認前開被告使入出境管理局
    核發大陸地區人民進入臺灣地區旅行證、承辦員警登載流動
    人口登記聯單及高華娟行使上開旅行證等行為，均與上揭經
    論罪科刑之行使使公務員登載不實文書罪間，有連續犯之裁
    判上一罪關係，爰均不另為無罪之諭知。
據上論斷，應依刑事訴訟法第273 條之1 第1 項、第284 條之1
、第299 條第1 項前段，臺灣地區與大陸地區人民關係條例第15
條第1 款，修正前臺灣地區與大陸地區人民關係條例第79條第1
項，刑法第11條前段、第2 條第1 項前段、第28條、第216 條，
修正前刑法第214 條、第55條、第41條第1 項前段，罰金罰鍰提
高標準條例第1 條前段，修正（廢止）前罰金罰鍰提高標準條例
第2 條，判決如主文。
本案經檢察官乙○○到庭執行職務。
中　　華　　民　　國　　96　　年　　6 　　月　　5 　　日
                  刑事第二庭    法　官  楊筑婷
以上正本證明與原本無異。
如不服本判決，應於收受送達後10日內向本院提出上訴書狀。
中　　華　　民　　國　　96　　年　　6 　　月　　5 　　日
　　　　　　　　　　　　　　    書記官　林靜慧
附表：法律修正前後之比較
┌────┬───────┬─────────┬──────────┬────┬────┐
│修正法條│舊法（行為時）│新法（行為後）規定│    比較理由        │比較依據│比較結果│
│        │規定          │                  │                    │        │何者對行│
│        │              │                  │                    │        │為人有利│
├────┼───────┼─────────┼──────────┼────┼────┤
│臺灣地區│該罪法定刑為「│該法條自92年12月31│前開臺灣地區與大陸地│刑法第2 │舊法    │
│與大陸地│5 年以下有期徒│日起修正公布施行，│區人民關係條例規定於│條第1 項│        │
│區人民關│刑、拘役或科或│法定刑改為「1 年以│92年12月31日修正公布│前段    │        │
│係條例第│併科新臺幣50萬│上7 年以下有期徒刑│施行後，刑度較舊法為│        │        │
│79條第1 │元以下罰金」，│，得併科新臺幣100 │重，而前開刑法規定於│        │        │
│項、刑法│罰金數額下限為│萬元以下罰金」；又│95年7 月1 日修正公布│        │        │
│第33條第│1 元以上，計算│刑法第33條第5 款自│施行後，新法罰金之數│        │        │
│5 款    │額度以1 元計算│95年7 月1 日起修正│額下限、計算額度較舊│        │        │
│        │之（罰金罰鍰提│公布施行，修正後罰│法增加，全部比較結果│        │        │
│        │高標準條例第1 │金數額下限為新臺幣│，以舊法（行為時法）│        │        │
│        │條前段規定：依│1 千元，計算額度以│對被告較有利。      │        │        │
│        │法律應處罰金、│新臺幣百元計算之。│                    │        │        │
│        │罰鍰者，就其原│                  │                    │        │        │
│        │定數額得提高為│                  │                    │        │        │
│        │2 倍至10倍）。│                  │                    │        │        │
├────┼───────┼─────────┼──────────┼────┼────┤
│刑法第  │該罪法定刑為「│刑法第33條第5 款自│新法罰金數額下限、計│刑法第2 │舊法    │
│216 條、│3 年以下有期徒│95年7 月1 日起修正│算額度均較舊法增加，│條第1 項│        │
│第214 條│刑、拘役或5 百│公布施行，修正後該│比較言之，以舊法對被│前段    │        │
│（依第  │元以下罰金」，│罪法定刑為「3 年以│告較有利。          │        │        │
│214 條處│罰金數額下限為│下有期徒刑、拘役或│                    │        │        │
│斷）、第│1 元以上，計算│新臺幣1 萬5 千元以│                    │        │        │
│33條第5 │額度以1 元計算│下罰金」，罰金數額│                    │        │        │
│款      │之（罰金罰鍰提│下限改為新臺幣1 千│                    │        │        │
│        │高標準條例第1 │元以上，計算額度亦│                    │        │        │
│        │條前段規定：依│改為以新臺幣百元計│                    │        │        │
│        │法律應處罰金、│算之。            │                    │        │        │
│        │罰鍰者，就其原│                  │                    │        │        │
│        │定數額得提高為│                  │                    │        │        │
│        │2 倍至10倍）。│                  │                    │        │        │
├────┼───────┼─────────┼──────────┼────┼────┤
│刑法第55│犯一罪而其方法│刪除              │鑑於牽連犯之實質根據│刑法第2 │舊法    │
│條後段  │或結果之行為犯│                  │難有合理說明，且其存│條第1 項│        │
│        │他罪名者，從一│                  │在亦有擴大既判力範圍│前段    │        │
│        │重處斷。      │                  │，有鼓勵犯罪之嫌，而│        │        │
│        │              │                  │予刪除，其後在適用上│        │        │
│        │              │                  │得視其具體情形，分別│        │        │
│        │              │                  │論以想像競合犯或數罪│        │        │
│        │              │                  │併罰予以處斷。本件被│        │        │
│        │              │                  │告所犯上開2 罪，依舊│        │        │
│        │              │                  │法規定為牽連犯，為裁│        │        │
│        │              │                  │判上一罪，從一重處斷│        │        │
│        │              │                  │，如依新法，因牽連犯│        │        │
│        │              │                  │規定已刪除，其上開2 │        │        │
│        │              │                  │項犯行應數罪併罰，比│        │        │
│        │              │                  │較言之，以舊法對被告│        │        │
│        │              │                  │較有利。            │        │        │
└────┴───────┴─────────┴──────────┴────┴────┘
附錄本案判決論罪科刑法條：
修正前臺灣地區與大陸地區人民關係條例第79條第1項
違反第15條第1 款規定者，處5 年以下有期徒刑、拘役或科或併
科新臺幣50萬元以下罰金。
刑法第216條
行使第210 條至第215 條之文書者，依偽造、變造文書或登載不
實事項或使登載不實事項之規定處斷。
修正前刑法第214條
明知為不實之事項，而使公務員登載於職務上所掌之公文書，足
以生損害於公眾或他人者，處3 年以下有期徒刑、拘役或5 百元
以下罰金。
